【裁判字號】    90,上重訴,11
【裁判日期】    900926
【裁判案由】    殺人
【裁判全文】
臺灣高等法院高雄分院刑事判決    九十年度上重訴字第一一號
      上  訴  人  台灣屏東地方法院檢察署檢察官
      上  訴  人
      即  被  告  乙○○
      選任辯護人  林敏澤  律師
右上訴人因被告殺人案件，不服臺灣屏東地方法院八十九年度重訴字第二一號中華民
國九十年四月十八日第一審判決（起訴案號：臺灣屏東地方法院檢察署八十九年度偵
字第二五二七號），提起上訴，本院判決如左：
      主      文
上訴駁回。
      事      實
一、乙○○前與已婚之張月英認識年餘，期間二人交往親密，並曾多次在屏東市高屏
    大橋下河濱公園等地發生性關係。惟乙○○於民國（下同）八十九年初即透過仲
    介集團安排，欲至越南迎娶越南新娘返台，然張月英得知該事後多有不滿，而乙
    ○○為達其迎娶越南新娘之願望，已有意擺脫張月英。乙○○乃於八十九年三月
    二十二日晚間二十時許，邀約張月英共至屏東市○○路寶清游泳池游泳，游畢二
    人即坐進乙○○所有之車號ＷＮ─九六二七號自小客車內驅車離去。稍後，於翌
    （二十三）日凌晨零時許，乙○○乃駕駛該自小客車附載張月英至屏東市河濱公
    園內幽會，詎二人隨即在該車內又因故發生爭執，乙○○遂基於殺人之犯意，憤
    而出手猛力緊勒當時坐在駕駛座旁之張月英之頸部，造成張月英舌骨骨折，且更
    一直緊勒直至張月英窒息死亡後方行罷手。其後，乙○○為求湮滅其殺害張月英
    之犯罪事證，竟以自己預藏之柴油潑灑該車號ＷＮ─九六二七號自小客車之副駕
    駛座及張月英之屍體，準備在點火引燃後逃離現場，惟一經點火引燃後，因乙○
    ○防避不及，致使其右臉部、右上臂、背部及右大腿等處均遭火灼傷，乙○○雖
    受嚴重燒傷，但仍奮力逃出車外，自行跑至高屏大橋攔下某不詳車牌號碼之計程
    車載其至高雄縣鳳山市大東醫院就診，並聯絡其多年前之僱主黃美麗與其兄長到
    場後轉診至高雄長庚醫院。嗣因該車號ＷＮ─九六二七號自小客車起火燃燒後，
    於三月二十三日凌晨一時左右，經民眾發現通知消防單位前來滅火，其後，於當
    日清晨七時三十分許，再因民眾發現該部車內有張月英業已燒焦之屍體始報警前
    來處理。而屏東縣警察局屏東分局人員於報請檢察官相驗後，並經依前述汽車車
    牌之車籍資料調查乃得知上情，遂於八十九年四月二十四日上午十一時三十分，
    在高雄長庚醫院拘提乙○○到案。
二、案經屏東縣警察局屏東分局報告臺灣屏東地方法院檢察署檢察官偵查起訴。
      理      由
一、訊據上訴人即被告乙○○固坦承有於右揭時、地與已婚之被害人張月英發生不正
    常之性關係，並因近期透過仲介公司之安排，至越南迎取外籍新娘，而有意結束
    與被害人之關係，並於八十九年三月二十二日，曾與被害人相約至屏東市寶清游
    泳池，嗣後並一同走出寶清游泳池之事實，惟矢口否認有殺人之行為，辯稱：我
    與被害人一同步出寶清游泳池後，即進入我所有之汽車中，而被害人並交給我一
    瓶飲料，我飲用後隨即不醒人事，對於之後轉診至高雄長庚醫院前之事情均毫無
    記憶等語。
二、經查：
（一）於前述時間，在高屏大橋下之被告汽車中所發現之屍體確為被害人張月英無誤
      一節，已經檢察官相驗後採取其檢體與張月英家屬張生丁（兄）、邱雅靖（女
      ）作血型、ＤＮＡ比對結果，確認死者應為張月英無誤，此有內政部警政署刑
      事警察局八九刑醫字第四六六０九號鑑驗書一紙在卷可查，而被害人張月英係
      窒息死亡，且曾遭人死後焚屍等情，亦經檢察官會同法醫師相驗明確，並製有
      相驗屍體證明書、勘驗筆錄、驗斷書及照片十九幀為憑，另並有法醫師解剖筆
      錄及法務部法醫研究所八九醫鑑字第三九０號鑑定書在卷供參。而參諸被害人
      張月英經法醫師解剖複驗及送法務部法醫研究所鑑定死因發現，因被害人死後
      全身呈三度燒傷，有碳化現象，咽喉有粘液分泌物，但氣管內則未見明顯之煤
      煙及碳末沈澱，另舌頭上有明顯咬痕，舌骨部分疑有骨折現象。且又佐以被害
      人之血中一氧化碳濃度僅百分之八點五，另又未檢出有其他毒藥物成份反應（
      參以法醫師解剖紀錄報告及上述法務部法醫研究所八九醫鑑字第三九０號鑑定
      書所載內容）。故依病理推斷，堪認本件係因被害人張月英先已遭人猛力勒斃
      （因舌骨疑有骨折，舌頭上又有明顯咬痕）後，再遭行凶之人放火焚屍滅跡始
      以致之，可見被害人確係遭人勒斃後，再遭焚屍。
（二）本件案發現場所在地點頗為偏僻，平日在夜間鮮有行人車輛往來，且距離最近
      之交通幹道高屏大橋上橋處逾數百公尺以上，此有警卷所附現場圖及現場照片
      可憑，而被告當時確係在案發時遭火燒傷後，一人獨自搭乘計程車先至高雄縣
      鳳山大東醫院就醫急診之情形，業據證人即當時在該大東醫院內為被告施行急
      診之醫師雍宜聖及護士李鳳閔於偵查中結證無訛。且證人雍宜聖、李鳳閔二人
      復先後分別於警、偵訊中分別證稱，被告當時神智尚甚清楚，除有說要找其老
      闆娘（即證人黃美麗），並留下電話號碼為0000000號之聯絡電話外，
      被告當時並亦曾陳明，其因在車內睡覺，突然覺得全身疼痛，奮力爬出車子，
      再叫計程車送醫等節屬實，此並有載明「病人主訴」內容之大東醫院之急診記
      錄可稽，是被告於大東醫院急診時，既未提及其係於喝下被害人所交付之飲料
      後始陷入昏迷，亦未提及於其燃燒中之汽車上，尚有被害人未一同逃出，顯然
      是故意隱瞞此一情節；且證人雍宜聖及李鳳閔既各為專業之醫師與護士，病人
      之精神狀況與意識是否清醒，顯然應為急診過程所注意之事項，而證人等既曾
      明確詢問被告之意識狀況，則若被告果因遭人下藥而致神智不清，並完全失去
      記憶，則其二人顯不可能仍認為被告之意識清楚，並將之記載於病歷記錄上，
      則被告既能於大東醫院中明確陳述其係於其汽車睡覺時，因遭燒傷而痛醒，自
      應知悉其汽車之所在與汽車已遭火燒之情事，其事後所稱對於離開寶清游泳池
      以後之事均無記憶一節，顯無可採；再被告於大東醫院之病歷記錄上正確地留
      下其姓名、出生日期及其前任雇主黃美麗之電話，然證人黃美麗一家僅係被告
      十餘年前之雇主，平時未與被告有所連繫，此經案發當天曾至大東醫院探視被
      告之黃美麗之女楊雅慧於警訊中陳明，是被告既能清楚無誤地留下其姓名、出
      生日期，並告知大東醫院人員黃美麗家中之電話，可見其於案發後之意識清楚
      ，並無昏迷或喪失記憶之情形，更無遭被害人下藥之情事。
（三）被告自陳係於八十九年三月二十二日晚間九時許與被害人一同離開寶清游泳池
      ，於離開游泳池，並進入被告所駕駛之前開汽車後，被害人即將一瓶飲料交予
      被告飲用，嗣被告隨即失去意識，迄至同月二十三日九時以後轉診於高雄長庚
      醫院中，均失去記憶（見八十九年三月二十三日警訊筆錄），再被告之汽車係
      於八十九年三月二十三日一時三十五分左右起火燃燒（參見警卷所附火災調查
      報告），是被告於喝下所謂被害人所交付之飲料，迄其遭火燒傷間，至少相隔
      四小時，而迄其所謂恢復記憶之時，則相隔有十二小時，但被告於長庚醫院中
      所抽取之血液，經送請內政部刑事警察局以偏極螢光分析法及氣相層析質譜分
      析法鑑定結果，認為未含有嗎啡、安非他命、安眠藥或其他揮發性有機藥物之
      成分，此有警卷所附該局八十九年四月十四日所出具之刑鑑字第四六七九七號
      鑑定通知書可考，是以被告所稱昏迷或失去記憶時間之久，若果曾遭人下藥迷
      昏，則所下藥之劑量應該非輕，當無理由於血液中完全無法發現，是被告所辯
      因喝下被害人所交付之飲料，致陷入昏迷並失去意識一節，即難採信，顯然係
      為避免為警查獲，而故意遠至鳳山市就醫，並僅留下黃美麗之連絡電話，而非
      其自己家中之電話。至被告辯稱其在長庚醫院接受抽血檢查前，有吃過東西，
      也有經過打針、吃藥之療程，且離案發之時間有十幾個小時，因此抽血檢驗之
      結果不正確云云；然查被告被送至醫院後迄抽血檢驗十幾個小時所吃之東西，
      應係一般之食物，未含有藥物之成分，至於醫院對之治療所用之針劑、藥劑，
      被告係因燙傷而至醫院治療，醫院所做之治療應係針對此症狀而為，因此對於
      抽血檢驗之結果應無何影響，被告上開辯解，不足為採。
（四）被害人經解剖後，發現其胃中含有大量酒精成分，且其血液中僅有少量之酒精
      ，研判應係於飲酒後不久遭殺害，此有法務部法醫研究所鑑定書（８９）法醫
      所鑑字第三九０號一份在相驗卷可證，可見被害人於遭殺害前，曾飲用大量酒
      類，是若果有該名第三人存在，並果如被告所言，其於寶清游泳池停車場中，
      在其汽車上喝下被害人所交付之飲料後，即陷入昏迷，則該名第三人勢必須於
      寶清游泳池之停車場中，將被告自汽車之駕駛座移至後座，並搭載已經昏迷之
      被告與被害人一同前往飲酒，再於高屏大橋下將被告自後座移至前方駕駛座，
      凡此等行為其過程中，長達約三、四小時期間，顯然均有為他人查覺車上另有
      昏迷中之被告，並進而報警處理，或被告自行醒來而加以反抗之可能，是於本
      案中，殊難想像有該名第三人之存在。
（五）被告所駕駛前開汽車之起火點，係在被害人屍體所在之右前座位置，且於被害
      人屍體下方採集得柴油之反應，此有現場照片、現場圖等在卷可稽，而經警方
      採集死者下方之燒焦物一包送內政部刑事警察局，以頂空試驗法及氣相層析質
      譜分析法鑑驗後，亦確已檢出柴油成分無誤，此有該局八十九年四月二十日刑
      鑑字第四六七八四號鑑定書一份在警訊卷可證，但該輛被告所有之自小客車所
      用油料並非柴油，且該車內機械又無任何使用柴油之必要，是該柴油若非被告
      所自行預先準備，而為第三人所使用，若該第三人係預先準備始前往與被害人
      會面，則顯然會引起被害人之警覺而難以遂行其殺人之行為，但若柴油為該第
      三人嗣與被害人會面後，始行前往購買，則其必須一方面使被害人不發現其購
      買柴油之行為，另方面在其購買柴油的過程中尚須防止被告醒來而反抗，或被
      他人發現昏迷中之被告，凡此情況，均顯與常情有違，殊難想像此一情形之存
      在。
（六）前述被告所有被棄置於案發現場之汽車，經屏東縣消防局前往勘驗結果，發現
      副駕駛座位燒失均勻，內部之鋼骨烤漆均已燒失，並於死者所在位置檢驗出柴
      油之反應，再徵諸被告所遭燒傷之部位均在右半邊等情況，故認起火點應在死
      者所在位置，並於起火後不久即行爆炸，此有屏東縣消防局八十九年四月十八
      日屏消調字第一四五二號函附之調查報告書一份在卷可憑，故若本案果係第三
      人於迷昏被告，並掐死被害人後，意圖焚屍並殺害被告，當無理由僅於被害人
      之位置潑灑柴油，而且非但不預先殺害被告，復不於被告之身上或位置上潑灑
      柴油，使被告有機會倖免；而若該第三人意在殺害被害人後，嫁禍於被告，應
      該可以預見其於迷昏被告後，若將被告放置於已點燃柴油之密閉汽車中，被告
      極有可能被燒死於該車中，而致該第三人無法遂行其嫁禍之意圖，衡情若該第
      三人果有此意圖，自應預先將被告移出車外，以便利其嫁禍之意圖，故綜合判
      斷以上情節，顯然均難令人相信有該第三人存在。
（七）經檢察官及原審分別依職權及被告之聲請，請高雄市政府刑事警察大隊，對於
      被告就「有關本案，你有沒有在你車車內潑柴油？」、「有關本案，你有沒有
      在你車內點火？」、「有關本案，你有沒有掐張月英的脖子？」等問題為測謊
      ，被告均答稱「沒有」，經測謊人員以測謊之反應圖譜為綜合分析，均呈說謊
      之反應，此有高雄市政府警察局刑事警察大隊八十九年六月十二日高市警刑大
      鑑字第４４５９號及高雄市政府警察局八十九年十二月十一日高市警鑑字第７
      １６７６號鑑驗通知書在卷可稽，反面推論可知，被告曾有掐被害人脖子及在
      其車內潑灑柴油並點火之行為。至被告以該測謊結果僅記載被告不實反應，對
      於被告誠實反應部分未予記載，該測謊鑑驗似嫌粗糙云云。然查本件測謊之鑑
      驗報告，係採「區域比對法」，然測謊人員做該測謊鑑定時，對受測謊人先做
      測前晤談，再做主測題，最後做測後晤談，並非僅針對上開三個題問做測謊，
      而且測謊人員所做之結論，亦係依據其所做之題目設計、情境控制、測試過程
      、圖譜分析、數據化分析等一套制式作業程序，綜合判斷，針對案情有關之問
      題所做之結論，因此對於被告誠實反應部分，因與本案案情無關，故不為記載
      ，亦無不當，被告對此指摘該鑑定報告稍嫌粗糙，顯有誤會，併此敘明。
（八）被害人於遭殺害前，並未有何跡象顯示有何輕生之念，此經被害人之夫甲○○
      於偵查及本院審理中到庭結證無誤，核與被害人之女邱雅靖於偵查中所述相符
      ，且於案發當日，被害人尚曾與仇志仁、陳淑娟等人以電話連絡，且為仇志仁
      陳淑娟等人修剪指甲，復曾在案發當日下午六、七時許對證人林明月表示，其
      僅外出一下子，待會即將返回再為他人修剪指甲，此分別經證人林明月於警訊
      中證述明確及證人仇志仁、陳淑娟到庭結證屬實，而於案發現場被告所有之上
      述汽車中，尚有發現被害人所用以為他人修剪指甲之化粧箱等物，凡此情形，
      均顯示被害人並無輕生之念，自不可能憑白無故串通第三人殺害自己，並陷害
      被告，是亦難認有第三人之存在。
（九）被告雖一再陳稱其與被害人一同離該寶清游泳池內，進入其汽車中，並飲下害
      人所交付之飲料後，迄其至長庚醫院期間，均無意識，亦無記憶等情，然其血
      液中並無法檢查出任何可能致被告昏迷之成分，而被告至鳳山市大東醫院時，
      其神智清醒，並無異樣，業經警方抽驗其血液及經證人雍宜聖及李鳳閔於警偵
      訊中陳明，已如前述，而對於被告之辯護人懷疑被告可能因突然遭此巨變而罹
      精神解離失憶症狀一節，經原審依辯護人之聲請並依職權將被告送請高雄醫學
      大學附設中和紀念醫院鑑定結果，認被告於案發前後並無心因性失憶（即解離
      狀太）之臨床表現，無法認定被告有何精神疾病、精神耗弱、心神喪失等情狀
      ，亦無法排除被告為說謊之可能，此有該院於九十年三月二十七日（９０）高
      醫附秘字第０六五二號函附之鑑定意見書一份在原審卷第二七三頁至第二八二
      頁為憑；本院又依被告之選任辯護人之聲請，將被告送請高雄市立凱旋醫院做
      精神鑑定，結果認為：「被告目前之精神狀態並未達符合重大精神障礙之診斷
      標準。至於案發當時之精神狀態，則由於缺乏主客觀資料，因此無法正確判斷
      當時之精神狀態。」，有該院九十年八月十日高市凱醫成字第二○六三號函及
      所附之精神鑑定書一份在本院卷第五五頁至第一六○頁可考，因而被告所稱之
      因遭被害人下藥而有喪失記憶之辯解，即無法遽行採信，而無從為被告有利之
      認定。
（十）綜上所述，被告既與被害人長期有不正常之性關係，並於近期內有迎娶越南籍
      新娘之計劃，復由被告主動提出與被害人分手之要求，可見被告確有殺害被害
      人之動機，殺害並焚毀被害人屍體之人，除被告一人外，別無第三人之可能，
      因此被告所辯，顯係卸責之詞，不足採信。被告犯行，堪以認定。
（十一）至被告之選任辯護人請求本院將本件函請成功大學化學系，查詢如在密閉車
        子內潑灑柴油以火點燃後，是否會迅速揮發燃燒點火之人是否來得及逃跑？
        一節，然該校卻以開學在即，相關教師教學繁忙，未克協助為由，拒絕鑑定
        ，有該校九十年九月十日（九０）成大工字第０五二二０號函一份在本院卷
        第一六三之一頁可稽，故無法據此作為有利於被告之認定。
三、被告基於殺人之犯意，猛力緊勒被害人張月英之頸部，直至被害人窒息死亡後方
    行罷手，其後，被告為求湮滅其殺害被害人之犯罪事證，竟以自己預藏之柴油潑
    灑被害人之屍體後點火燃燒。核被告所為，係犯刑法第二百七十一條第一項之殺
    人罪、同法第二百四十七條之損壞屍體罪。被告基於湮滅證據之意圖而損壞屍體
    ，其所犯上開殺人罪及損壞屍體罪二罪間，即有方法、結果之牽連關係，應從一
    重之殺人罪處斷（最高法院二十七年度上字第二八二六號判例、七十九年度台上
    字第二六二０號判決意旨參照）。
四、原審以被告罪證明確，因予適用刑法第二百七十一條第第一項、第二百四十七條
    第一項、第五十五條、第三十七條第一項之規定，並審酌被告之素行、犯罪動機
    係僅因為結束與被害人間不正常之交往關係，竟即萌生殺意、目的、以徒手掐死
    被害人，嗣後並縱火毀壞被害人之屍體為犯罪手段、與被害人原為男女朋友之關
    係、犯後一再否認犯行，未對被害人或被害人之家屬表達任何愧疚之意，未見悔
    意，非量處重刑不足贖其罪愆並避免其於社會上危害他人等一切情狀，量處無期
    徒刑，並宣告褫奪公權終身，認事用法核無違誤，所處之刑亦屬適當。檢察官上
    訴意旨，以被告手段兇殘，毫無悔意，飾詞狡辯，原判決量刑過輕為由，指摘原
    判決不當云云。然按提起上訴，應自判決送達後十日內為之，刑事訴訟法第三百
    四十九條前段定有明文。而對於檢察官之上訴，應向承辦檢察官為之；承辦檢察
    官不在辦公處所時，向首席檢察官為之，同法第五十八條亦定有明文。因此判決
    書對於檢察官為送達，應於辦公處所向承辦檢察官為之，如承辦檢察官如執行職
    務不在辦公處所，或差假不在辦公處所或其他之檢察官有不能收受（簽收）送達
    文書之障礙事由存在時，則即應向首席檢察官為之；倘非前揭原因，且得在辦公
    處所得會晤承辦檢察官者，因檢察官客觀上已可收受該應送達之文書，乃故不加
    收受，即應認其送達即為合法。本件被告乙○○殺人案件，經原審判決後，原審
    法院之法警羅貞美於民國九十年四月二十日送達於承辦檢察官辦公室，檢察官在
    辦公室得以會晤而交付送達，該日檢察官復無差事或請假，此有台灣屏東地方法
    院檢察署之回函及台灣屏東地方法院之復函附於本院卷可稽。雖承辦檢察官林吉
    泉蓋用九十年四月二十五日收受之送達戳記，有送達證書附卷可查，然依上揭說
    明，本件原審判決業於九十年四月二十日合法送達，其上訴期間截至同年四月三
    十日屆滿，其期間之末日又非星期日、紀念日或其他休息日，乃上訴人（檢察官
    ）竟遲至同年五月四日始提起上訴，顯已逾期，按之上開規定，顯屬違背法律上
    之程式，應由本院駁回其上訴。被告上訴意旨，仍執前詞，否認犯罪，指摘原判
    決不當，為無理由，應予駁回。
據上論結，應依刑事訴訟法第三百六十七條前段、第三百六十八條，判決如主文。
本案經檢察官陳國全到庭執行職務。
中    華    民    國      九十      年       九       月     二十六   日
                              臺灣高等法院高雄分院刑事第七庭
                                  審判長法官  王光照
                                        法官  黃仁松
                                        法官  黃壽燕
右正本證明與原本無異。
如不服本判決，應於判決送達後十日內向本院提出上訴狀，其未述理由者並應於提
出上訴狀後十日內向本院補提理由書（應附繕本)。
                                      書記官  蘇恒仁
中    華    民    國      九十      年       九       月     二十八   日
附錄本判決論罪科刑法條：
刑法第二百七十一條第一項
  殺人者，處死刑、無期徒刑或十年以上有期徒刑。
刑法第二百四十七條第一項
  損壞、遺棄、污辱或盜取屍體者，處六月以上五年以下有期徒刑。
                                                                        Ｄ


司法院資訊處製作；財團法人民間司法改革基金會備份。
